最高法院刑事判決　　　　　 　　 九十四年度台非字第二七號
　　上　訴　人　最高法院檢察署檢察總長
　　被　　　告　丙○○
　　　　　　　　乙○○
　　　　　　　　甲○○
上列上訴人因被告等恐嚇取財案件，對於台灣高等法院台南分院
中華民國九十三年三月十日第二審確定判決（九十二年度上易字
第六九四號，起訴案號：台灣台南地方法院檢察署九十年度偵字
第二五七０號），認為一部違法，提起非常上訴，本院判決如下
：
    主  文
上訴駁回。
    理  由
非常上訴理由稱：「按判決不載理由或所載理由矛盾者，其判決
當然違背法令，刑事訴訟法第三百七十九條第十四款定有明文。
查本件同案被告謝坤朝於民國九十年二月七日警訊時供述：「第
二次是八十九年十二月二十一日因為我沒空，那我則叫我弟弟謝
坤隆和邱武郎，我再叫『全國』討債公司的員工過去瞭解，第三
次則在九十年元月十一日下午十五時左右，洪啟川再聯絡我們過
去協調，我便和邱武郎，和『全國』討債公司的員工一起去志鋼
公司……（問：你請『全國』討債公司，僱用費用如何計算？）
答：『全國』討債公司只是來瞭解情形而已，並未接手」。於檢
察官偵查時被告丙○○、乙○○、甲○○並提出營利事業登記證
（營業項目載明：逾時應收帳管理服務業）、在職證明書等為證
，於第一審法院審理時，亦請求調閱台灣台南地方法院檢察署八
十四年度執護字第一七一九號及八十五年執護字第一九二號被告
丙○○及甲○○之執行觀護卷可佐證彼等確係全國企業社之員工
。而原確定判決僅以被告丙○○等三人所述薪水及案件報酬所得
成數，與全國聯合開發企業社（簡稱全國企業社）之負責人張初
男所述不符，雖經丙○○辯稱張初男僅是名義上之負責人，並不
實際負責業務，仍不為原判決所採，因認被告丙○○三人根本未
受僱於該企業社，應係直接與同案其他被告謝坤朝等基於犯意之
聯絡，一同前去索取補償費甚明，構成恐嚇取財未遂犯罪云云，
卻未於判決理由中說明被告等於警訊之初及偵審中對於渠等任職
單位之供述何以不可採；同案被告謝坤朝於警訊所稱被告丙○○
等人為「全國」討債公司員工之陳述何以不可採；被告等於偵查
時所提出之營利事業登記證及在職證明何以不可證明渠等為全國
聯合開發企業社之員工；台灣台南地方法院檢察署八十四年度執
護字第一七一九號及八十五年執護字第一九二號執行觀護卷之內
容何以不足說明丙○○、甲○○等為全國企業社之員工等等之理
由何以不可採，即遽認被告等之辯解係臨訟卸責之詞，顯有判決
不載理由之違背法令。復按共同正犯之成立以具有犯意聯絡為限
，本案被告丙○○等三人縱非任職於全國企業社，亦不足以當然
推認彼等有與謝坤朝等犯意聯絡或行為分擔之犯罪，而依原審法
院之調查，八十九年十二月二十一日謝坤隆等與被告丙○○等三
人前往志鋼公司要求支付服務費時，被告等並未發表任何言論，
九十年一月十一日下午三時許被告等三人再度陪同謝坤朝等前往
志鋼公司時丙○○等三人亦均未對被害人有恐嚇言行，而僅係到
場瞭解狀況，原判決在無任何積極證據之情形下，竟認被告等有
與謝坤朝等共犯恐嚇取財（犯）罪，顯與無罪推定之原則有違，
是原判決亦有理由不備之違法。末查原判決理由欄二之六載明：
「被告謝坤隆雖以前詞置辯，然被告謝坤隆與被告謝坤朝為兄弟
，關係密切，八十九年十二月二十一日被告謝坤朝因故未能前去
志鋼公司，竟委由被告謝坤隆代其與被告邱武郎及全國企業社之
丙○○、乙○○、甲○○共同前去商談補償費之事，則被告謝坤
隆若不知情，如何能代替被告謝坤朝與告訴人商談？」如依此段
敘述，丙○○、乙○○、甲○○應為該判決認定係全國企業社所
屬人員，但原判決卻於同六欄記載「被告丙○○、乙○○、甲○
○三人既稱係全國聯合開發企業社之員工，自應明確知悉全國聯
合開發企業社所給付與其等之報酬，然其等所述薪水及案件報酬
所得成數，竟均與全國聯合開發企業社之負責人即被告丙○○之
父張初男於偵查時所述不符，足認被告丙○○、乙○○、甲○○
三人根本未受僱於該企業社」云云，顯與前揭記載不符相互矛盾
。而上開判決不載理由，理由不備以及所載理由矛盾，均影響於
原判決認定被告丙○○等三人有無與同案被告謝坤朝等人有為恐
嚇取財犯罪之犯意聯絡及行為分擔之事實是否成立者，是原判決
確有違背法令之處，並符提起非常上訴之法定理由，案經確定，
爰依刑事訴訟法第四百四十一條、第四百四十三條提起非常上訴
，以資糾正」等語。
本件原判決認定謝坤朝見坐落台南縣永康市○○里○○路五十三
號「見成紙業有限公司」（下稱見成公司）廠房遭查封，擬從中
牟取利益，即遊說該公司負責人陳凱民同意委託其代為出售上開
房地，並允諾若能以高於法院拍賣之價格售出，可取得超過部分
價金一半之仲介費用，謝坤朝隨即張貼售屋廣告，適志鋼金屬股
份有限公司（下稱志鋼公司）負責人洪啟川因欲擴張廠房而與謝
坤朝聯絡，洪啟川於看屋後有意購買，經委請朋友代查得知該廠
房已遭查封，乃於八十九年十二月十二日向法院投標，並以新台
幣（下同）三千六百四十萬元之價格得標。謝坤朝知悉後，憤而
與邱武郎、謝坤隆、余俊賢及被告丙○○、乙○○、甲○○等人
，共同基於意圖為自己不法所有之犯意聯絡，先於八十九年十二
月十四日下午二時三十分許，由謝坤朝、邱武郎前往永康市○○
路四之一號志鋼公司，以強硬之口吻對洪啟川表示需給與二百十
八萬四千元（即得標金額百分之六）之補償金，否則不讓其搬入
前開得標之廠房內，並讓志鋼公司無法經營等語，致洪啟川心生
畏懼，乃電話聯絡友人前來助勢，謝坤朝、邱武郎見狀始悻然離
去；謝坤朝因見對方人多，遂於同月二十一日下午二時三十分許
，指派謝坤隆與邱武郎偕同被告丙○○、乙○○、甲○○再次前
往志鋼公司要求支付服務費，因洪啟川報警而作罷；謝坤朝隨即
於同月二十三日，指派余俊賢進駐見成公司廠房看守；復於九十
年一月十一日下午三時許，由被告丙○○、乙○○、甲○○等人
再度陪同謝坤朝、邱武郎、余俊賢前往志鋼公司，洪啟川因不堪
其擾，答應支付六十五萬元，約定於翌日由陳凱民及高藝公司負
責人林清全共同到場簽訂協議書；翌（十二）日上午十一時許，
謝坤朝與邱武郎、余俊賢等人前往志鋼公司簽訂協議書時，因陳
凱民及林清全並未前來，謝坤朝等人又表示一周之後始能搬遷，
洪啟川遂拒絕簽約，雙方不歡而散，嗣經洪啟川報警查獲，始未
得逞等情。因而撤銷第一審諭知被告丙○○、乙○○、甲○○無
罪及對共同被告謝坤朝、謝坤隆、邱武郎、余俊賢科刑之判決，
改判論處被告丙○○、乙○○、甲○○共同恐嚇取財未遂罪刑（
謝坤朝等人亦論以同一罪名）。係依憑告訴人洪啟川之指訴、證
人即台南縣警察局永康分局龍潭派出所主管陳招忠、警員黃忠琳
及證人陳凱民、林清全之證言、被告丙○○等三人及共同被告謝
坤朝等人部分之自白（均坦承於前述時間前往志剛公司之事實不
諱），並參酌卷附之台灣台南地方法院八十八年南院鵬實字第八
五五七八號不動產權利移轉證書、八十八年度執實字第二三三八
七號執行命令、八十八年度執字第二三三八七號民事執行案件進
行單、建物所有權狀、見成公司及高藝公司變更事項登記卡、勘
驗現場錄音帶筆錄、員警工作紀錄簿及現場照片等證據資料，而
為論斷，已述其所憑之證據及認定之理由；並說明：謝坤朝在
洪啟川標得上開房地後，隨即前往志鋼公司，以強硬之口吻對洪
啟川表示：「你也不是不認識我，你可以做就做，做你們的，我
們可以做我們的……你當作法院可以標，馬上標到就可以怎樣嗎
？是可以點交啦，但要看搬家的，有辦法搬嗎？……今天八、九
千萬的東西，我都投資在那，我是多少要拿一些回來，多少而已
，我不會貪心……禮拜一說不要，禮拜二就去標，這不是耍陰的
嗎？……禮拜一早上有打電話，跟我講不要，甚至還說不合適，
若有其他的再說，這樣怎麼對，若這樣說你們就照服務費支付…
…帶人去看（房屋）的服務費……仲介工會規定的服務費是百分
之六」等語，業據洪啟川指述綦詳，並經第一審勘驗現場錄音帶
屬實；又謝坤朝於八十九年十二月二十一日下午二時三十分許，
指派謝坤隆與邱武郎偕同被告丙○○、乙○○、甲○○，再次前
往志鋼公司要求支付補償費，於到達後不久因洪啟川報警而離去
，其後余俊賢於同月二十三日進駐見成公司看顧廠房，九十年一
月十一日下午三時許，謝坤朝、邱武郎、余俊賢與被告丙○○、
乙○○、甲○○再度前往志鋼公司，洪啟川答應支付六十五萬元
，謝坤朝、邱武郎、余俊賢又於九十年一月十二日上午十一時許
，前去志鋼公司欲簽約取款等情，亦據洪啟川指述歷歷，並經謝
坤朝、邱武郎、謝坤隆、余俊賢及被告丙○○、乙○○、甲○○
供明在卷，復有前述員警工作紀錄簿及現場照片足憑。而高藝公
司雖形式上與見成公司簽訂租賃契約，然實際上並無租賃之事實
，且見成公司廠房內亦無任何機械，該廠房係由法院除去租賃後
拍賣，於拍定後點交，謝坤朝等人並無任何權利要求洪啟川支付
補償費或服務費，竟多次夥同謝坤隆、余俊賢及被告丙○○、乙
○○、甲○○等人恃眾前往志鋼公司，以強硬、恫嚇之口吻向洪
啟川要求給付款項，並指示余俊賢看守廠房，其係基於共同之犯
意聯絡，以不讓洪啟川搬進前開廠房為手段，致使洪啟川心生畏
懼，而強索費用甚明。又被告丙○○、乙○○、甲○○固提出營
利事業登記證及在職證明書，辯稱：其係全國企業社之員工，因
謝坤朝至全國企業社表示與志鋼公司有債務糾紛，委請其處理，
其始至志鋼公司等語，並請求調取台灣台南地方法院檢察署八十
四年度執護字第一七一九號及八十五年度執護字第一九二號被告
丙○○及甲○○之執行觀護卷。惟被告丙○○、乙○○、甲○○
既稱其係全國企業社之員工，自應明確知悉該企業社所給付之報
酬，然其三人所述薪水及案件報酬所得成數，竟均與該企業社負
責人即被告丙○○之父張初男於偵查中所述不符，足認被告丙○
○、乙○○、甲○○根本未受僱於該企業社，其係直接與其他共
同被告基於犯意之聯絡，一同前去索取補償費，已參與犯罪行為
之實施甚明。查原判決就其如何綜合前揭證據資料，判斷謝坤朝
等人並無任何權利要求洪啟川支付補償費或服務費，被告丙○○
、乙○○、甲○○係直接與謝坤朝等人基於犯意之聯絡，一同前
去索取所謂補償費或服務費之心證理由，已闡述明晰，對於被告
丙○○等三人所辯其係受僱於全國企業社，對謝坤朝等人之犯罪
情節不知情等語，認係飾卸之詞，不足採信，亦已依據卷內證據
資料詳加指駁，所為之論斷，核與證據法則並無違背。關於被告
丙○○等人所提出之營利事業登記證、在職證明書及第一審法院
調取之台灣台南地方法院檢察署八十四年度執護字第一七一九號
及八十五年度執護字第一九二號卷，原審已經調查審酌，其依審
理所得之心證，認上述資料不足為被告等三人有利之證明，而摒
棄不採，係事實審法院取捨證據職權之合法行使。至謝坤朝否認
犯罪所持之辯解，既非可取，則謝坤朝所謂「全國」討債公司只
是來瞭解並未接手等語，自無從資為有利被告等三人之證明，原
判決未一一說明其理由，並不影響事實之認定及法律之適用，不
能指為理由不備。又原判決係綜合前揭積極證據，認定被告等三
人共同參與犯罪行為之實施，並非單憑彼等未受僱於全國企業社
一節，據以認定其三人犯罪，自無違背無罪推定原則之可言，上
訴意旨先逕行推斷被告等三人僅係到場瞭解狀況，進而指摘原判
決有理由不備之違法，自非可取。次查原判決已說明被告等三人
未受僱於全國企業社，其係直接與其他共同被告基於犯意之聯絡
，一同前去索取所謂補償費或服務費（見原判決第十二、十三、
十六頁），原判決理由欄二之(六)述：「（謝坤朝）竟委由被告
謝坤隆代其與被告邱武郎及全國企業社之丙○○、乙○○、甲○
○共同前去商談補償費之事……謝坤隆前揭所辯，應係避重就輕
之詞，礙難採信」云云。旨在說明共同被告謝坤隆之辯解不足採
，其中關於「全國企業社之」丙○○……等文字，與理由欄其餘
之論述不符，雖稍有未洽，但此為明顯之誤載（該段落係引用第
一審判決書之記載，漏未將「全國企業社之」等文字刪除），對
於判決本旨並無影響，亦不能據為非常上訴之理由。上訴人於本
件判決確定後，提起非常上訴，對原審取捨證據職權之合法行使
及不影響判決本旨之事項，任意指為違法，難認為有理由，應予
駁回。
據上論結，應依刑事訴訟法第四百四十六條，判決如主文。
中　　華　　民　　國　九十四　年　　二　　月　　四　　日
                      最高法院刑事第九庭
                          審判長法官  林　增　福
                                法官  邵　燕　玲
                                法官  張　清　埤
                                法官  陳　朱　貴
                                法官  池　啟　明
      本件正本證明與原本無異
                                      書  記  官
中　　華　　民　　國　九十四　年　　二　　月　 十六 　日
                                                   Ｍ
